臺灣高等法院民事判決
109年度上字第1546號
上  訴  人  奧史坦丁國際股份有限公司

法定代理人  顏景輝  
上  訴  人  王莉筑  
            廖津琳  
            廖珮諭  
共      同
訴訟代理人  葉建廷律師
複 代理 人  王俊翔律師
被 上訴 人  和橋實業股份有限公司

法定代理人  李清良  
訴訟代理人  蔡宜蓁律師
上列當事人間請求確認股東會決議不成立等事件，上訴人對於中
華民國109年10月29日臺灣臺北地方法院104年度訴字第914號第
一審判決提起上訴，本院於110年12月29日言詞辯論終結，判決
如下：
    主      文
上訴駁回。
第二審訴訟費用由上訴人負擔。
    事實及理由
一、上訴人主張：伊為被上訴人之股東，訴外人李清良、廖文鐸、廖浩欽、廖黃香、譚守馨及廖銘澤（下分稱其名，合稱李清良等人）為被上訴人於民國102年1月4日股東常會（下稱102年股東會）違法選任之董事，以被上訴人董事會名義於104年1月31日召開103年股東常會（下稱系爭股東會），並決議承認102年度決算表冊及虧損撥補案（下稱系爭決議），違反公司法第171條規定。另訴外人英屬維京群島（下稱BVI）商三龍有限公司（Tripe Dragon Limited，下稱三龍公司）持有被上訴人已發行股份總數5860萬股，占已發行股份總數62％，指派廖浩欽代表出席系爭股東會，並不合法，於扣除該公司持有股份後，系爭股東會出席之股東不足被上訴人已發行股份總數2分之1，違反公司法第174條規定，系爭決議為不成立。倘系爭決議非不成立，惟系爭決議承認之102年度決算表冊及盈餘分派表，非由被上訴人合法董事會編造，有違公司法第228條、第230條第1項及第231條規定，自屬無效。縱系爭決議非無效，然系爭股東會由不合法選任之董事長李清良擔任主席，又違法加計三龍公司股權數，且上訴人王莉筑、廖津琳、廖珮諭（下合稱王莉筑等人）依序委託訴外人周兆龍、魏明哲、蔡青育（下合稱周兆龍等人）出席之委託書（下稱系爭委託書），於104年1月26日送交被上訴人，被上訴人竟以該委託書送交時間逾法定期限為由，拒絕周兆龍等人出席，侵害王莉筑等人之股東權，其召集程序及決議方法均違反法令，伊得訴請撤銷等情。爰依公司法第191條、第189條規定，先位求為確認系爭決議不成立，第一備位求為確認系爭決議無效，第二備位求為撤銷系爭決議之判決（原審為上訴人敗訴之判決，經其聲明不服，提起上訴）。於本院之上訴聲明為：㈠原判決廢棄。㈡⒈先位聲明：確認系爭決議不成立。⒉第一備位聲明：確認系爭決議無效。⒊第二備位聲明：系爭決議應予撤銷。　
二、被上訴人則以：102年股東會合法選任李清良等人為董事，
    其等有權召集系爭股東會。三龍公司董事會合法指派廖浩欽
    代表出席系爭股東會，其持股應加入出席股東權數，系爭股
    東會已達法定應出席之最低股數，系爭決議自屬成立。系爭
    股東會由李清良合法擔任主席，系爭委託書送交時間逾法定
    期限，周兆龍等人自不得以王莉筑等人之代理人身分出席，
    其決議內容、召集程序及決議方法均未違背法令等語，資為
    抗辯。於本院之答辯聲明為：上訴駁回。
三、上訴人為被上訴人之股東，系爭股東會由李清良等人組成之
    董事會召集，李清良為董事長擔任主席，廖浩欽代表三龍公
    司出席等事實，為兩造所不爭執（見本院卷第112頁），堪
    信為真正。上訴人訴請確認系爭決議不成立、無效、應予撤
    銷等情，則為被上訴人否認，並以前開情詞置辯。經查：
  ㈠上訴人訴請確認系爭決議不成立，並不可採。
　⒈股東會除本法另有規定外，由董事會召集之，公司法第171條
    定有明文。被上訴人於102年股東會改選李清良等人為董事
    ，上訴人雖否認該選舉效力，惟被上訴人以上訴人奧史坦丁
    國際股份有限公司等人為被告，向原法院請求確認102股東
    會改選董事選舉案為有效，經該院102年度訴字第743號判決
    被上訴人勝訴，上訴人不服，提起上訴，嗣分別經本院105
    年度上字第1364號判決、最高法院108年度台上字第73號裁
    定駁回其上訴確定等節，為兩造所不爭執（見本院卷第111
    頁），足認102年股東會改選李清良等人為董事之選舉確屬
    有效，則李清良等人所組成之董事會，自有召集系爭股東會
    之權限，甚為明確。以故，系爭股東會係由有召集權之李清
    良等人組成之董事會所召集，其所為決議未因違反公司法第
    171條規定而不成立，為可認定。
　⒉股東會之決議，除本法另有規定外，應有代表已發行股份總
    數過半數股東之出席，以出席股東表決權過半數之同意行之
    ，此觀公司法第174條規定即明。
　①三龍公司為訴外人廖有章於89年6月23日在BVI設立，經我國
    認許之外國法人，設立時之股東為廖有章1人，並指定廖有
    章、廖振鐸及廖文鐸為董事（見原審㈣卷第174頁背面）。是
    以，關於三龍公司股東之認定及其股東權行使，乃該法人內
    部之法律關係，依涉外民事法律適用法（下稱涉民法）第13
    條、第14條規定，其準據法應適用設立之本國法即BVI法律
    。
　②佐諸三龍公司章程細則第51條本文、第52條分別明定：「公
    司僅承認死亡股東之遺產執行人或遺產管理人、喪失行為能
    力股東之監護人或破產股東之信託人，為該股東股份之所有
    人」、「向公司提示，證明死亡股東之…遺產管理指派函…公
    司均應接受」等語（見原審㈣卷第107頁背面），而三龍公司
    股東之認定及其股東權行使，其準據法應適用BVI法律，既
    如上①述，則該細則所稱之遺產管理人、遺產管理指派函，
    自係指BVI法律所規定者，並不涉及我國法所稱遺產管理人
    選任之問題，堪認廖有章於99年6月12日死亡後，就其遺留
    三龍公司股權之管理，應由BVI法院以BVI法律裁定之遺產管
    理人為之。準此，廖有章之繼承人即配偶廖黃香於100年8月
    10日向BVI法院聲請指定其為限制性遺產管理人，經該法院
    於同年月11日裁判（下稱BVI裁定），准許廖黃香為限制性
    遺產管理人（見原審㈣卷第91頁），廖黃香並依該裁判及上
    開章程細則之規定，將三龍公司股權自同日登記為其所有等
    情，為上訴人所不爭執（見本院卷第59頁），核屬廖黃香基
    於限制性遺產管理人身分所為之遺產管理方式，於法自屬有
    據。又參諸BVI裁定內容，係准許廖黃香在收取、獲得或收
    受遺產，及保存遺產所需採取必要行為之目的範圍內，擔任
    被繼承人全部遺產之管理人，依法賦予其被繼承人之人格代
    表權，迄至進一步代表權被授予止等內容（見原審㈣卷第91
    頁背面），可知該裁定准許廖黃香為限制性遺產管理人，乃
    就遺產管理所為之裁判，但非授予其分配三龍公司股權之權
    利。上訴人以三龍公司股權為廖有章之遺產，於未分割前由
    繼承人廖黃香、廖振鐸及廖文鐸公同共有，應經全體繼承人
    同意始得處分，主張廖黃香不得依BVI裁定為遺產管理行為
    云云，並不足採。
  ③參以三龍公司章程細則第94條明定：董事會得決議指派任何
    人，包括董事，擔任公司之代理人等詞（見原審㈣卷第109頁
    背面）。廖黃香於100年8月11日依BVI裁定及三龍公司章程
    細則第51條、第52條規定，將三龍公司股權自同日登記為其
    所有，係基於限制性遺產管理人身分所為遺產管理之方式，
    已析述如上②，則其於同年月12日以三龍公司唯一股東身分
    召開股東會，並決議解除廖振鐸之董事職位，及指定自己為
    三龍公司董事等情，為上訴人所不否認（見本院卷第59頁）
    ，核與BVI公司法第81條、第88條規定相符（見原審㈢卷第23
    8頁背面、240頁），即屬有據。基此，三龍公司之董事會為
    廖黃香及廖文鐸2名董事，該董事會於104年1月20日、同年
    月30日決議指派廖浩欽代表該公司出席系爭股東會，為上訴
    人所無異詞（見本院卷第112頁），並有該董事會議事錄、
    指派書可佐（見原審㈣卷第131、133頁），符合前揭三龍公
    司章程細則第94條之規定，堪認廖浩欽自屬合法代表三龍公
    司出席系爭股東會。職是，系爭股東會於加計三龍公司持有
    之5860萬股後，已有代表已發行股份總數即9450萬股過半數
    股東之出席，符合公司法第174條規定決議之成立要件，可
    以認定。是故，上訴人以三龍公司未合法指派廖浩欽代表出
    席系爭股東會，該股東會之出席股東，不足上訴人已發行股
    份總數2分之1，依公司法第174條規定，系爭決議應不成立
    云云，尚非可採。
  ④上訴人雖主張BVI裁定存有非訟事件法第49條所定之事由，認
    我國不應承認其效力云云。惟查：
　外國法院之確定非訟事件之裁判，有下列各款情形之一者，
    不認其效力：依中華民國之法律，外國法院無管轄權者。
    利害關係人為中華民國人，主張關於開始程序之書狀或通知
    未及時受送達，致不能行使其權利者。外國法院之裁判，
    有背公共秩序或善良風俗者。無相互之承認者，但外國法
    院之裁判，對中華民國人並無不利者，不在此限。為家事事
    件法第97條準用非訟事件法第49條所明定。上開第3款之「
    有背公共秩序或善良風俗」，係指外國法院宣告之法律上效
    果或宣告法律效果所依據之原因，違反我國基本立法政策或
    法律理念、社會之普遍價值或基本原則而言。第4款之「相
    互之承認」，係指法院間相互承認判決之互惠而言，以非訟
    裁判係確定當事人間私法上之權利義務，在現今交通發達、
    人民往來頻繁之社會，除非該外國前已否認我國裁判，我國
    應從寬並主動立於互惠觀點，先行承認該外國非訟裁判之效
    力，俾符我國外交現況之需要。
  BVI裁定指定廖黃香為限制性遺產管理人，旨在保存廖有章所
    遺三龍公司股權，屬保存遺產事件，依法院地法即我國家事
    事件法第127條第2項規定，非屬專屬管轄，堪認遺產所在地
    BVI法院亦有管轄權。又廖有章所遺三龍公司股權，依涉民
    法第58條規定，其繼承應依其本國法即我國民法第1148條及
    第828條準用第820條第5項規定，該股權固屬繼承人廖黃香
    、上訴人及廖文鐸公同共有，但得由繼承人之一廖黃香單獨
    為保存行為，則BVI裁定指定廖黃香為限制性遺產管理人之
    法律效果，並未違反我國相關法律規定之基本原則及價值判
    斷。再者，BVI司法機關迄今縱無承認我國裁判之前例，但
    亦未明示拒絕承認我國裁判之效力，有駐聖克里多福及尼維
    斯大使館109年6月30日函可佐（見原審㈣卷第152頁），我國
    應從寬及主動先行承認BVI裁定之效力，況該裁定指定廖黃
    香為限制性遺產管理人，係就三龍公司股權之行使管理所為
    ，並未對本國人不利。此外，上訴人並未提出其他證據，證
    明BVI裁定存有非訟事件法第49條各款所定不應承認其效力
    之事由，則其主張我國不應承認該裁定效力云云，自非可取
    。
  ⒊綜上，上訴人以系爭股東會係由無召集權人所召集，違反公
    司法第171條規定，及三龍公司未指派合法代表人出席系爭
    股東會，該股東會不能依同法第174條規定為系爭決議為由
    ，先位確認系爭決議不成立，為無理由。　　
㈡上訴人第一備位之訴確認系爭決議無效，亦無理由。
  ⒈公司法第191條所謂股東會決議無效，係指該決議之內容違反
    法令或章程者而言。倘決議之內容未違反法令或章程，自難
    謂該決議為無效。
　⒉102年股東會改選李清良等人為董事之選舉確屬有效，已如上
    ㈠⒈所述，則李清良等人所組成之董事會，即有權召集系爭股
    東會，且得依公司法第228條規定編造被上訴人之會計表冊
    ，難認其所編造之會計表冊有何違法可言。由是而論，上訴
    人主張：系爭股東會係由無召集權人所召集，系爭決議承認
    之102年度決算表冊及盈餘分派表，非由被上訴人合法董事
    會編造，有違公司法第228條、第230條第1項及第231條等規
    定，系爭決議應屬無效云云，即屬無據。
㈢上訴人第二備位之訴請求撤銷系爭決議，仍不可取。
  ⒈股東會之召集程序或其決議方法，違反法令或章程時，股東
    得自決議之日起30日內，訴請法院撤銷其決議，公司法第18
    9條定有明文。
  ⒉承上，102年股東會改選李清良等人為董事之選舉確屬有效，
    李清良嗣被推選為董事長，自得擔任系爭股東會之主席。另
    廖浩欽得代表三龍公司出席系爭股東會，亦如上㈠⒉所析，則
    三龍公司股權數自得列入該股東會已出席股東股權數計算，
    無從認為系爭股東會之決議方法有何違反法令或章程之處。
    是故，上訴人以系爭股東會由非合法選任之董事長李清良擔
    任主席，又違法加計三龍公司股權數為由，主張伊得依公司
    法第189條規定，請求撤銷系爭決議云云，不應准許。
　⒊公司法第177條第3項前段規定：一股東以出具一委託書，並
    以委託一人為限，應於股東會開會5日前送達公司。該規定
    係55年7月19日所增列，揆其立法目的，在於便利公司之股
    務作業，並含有糾正過去公司召集股東會收買委託書之弊，
    防止大股東操縱股東會之旨趣，乃規定股東委託代理人出席
    股東會時，應於開會5日前將委託書送達公司。上開規定並
    無必須強制實現及其違反之法律效果，非屬強制規定，且自
    上開立法旨趣觀察，亦非屬僅具教示意義之訓示規定。則以
    該規定有便利公司作業之目的出發，將股東未於開會5日前
    送達委託書之情形，讓諸公司決定是否排除（優先）上開規
    定而適用，而屬隱藏性任意規定，適與上開立法目的相符。
    準此，除公司同意排除適用上開規定，或股東逾規定之開會
    5日前期限送達委託書而未拒絕者外，股東仍應遵守該期間
    送達委託書於公司，否則公司得拒絕其委託之代理人出席。
　⒋系爭股東會之會議通知檢附股東出席簽到卡及委託書，載明
    若委託代理人出席時，請填具委託書並加蓋印鑑或簽名後，
　　於開會日5日前送達被上訴人辦理，俟經被上訴人填製出席
    簽到卡寄交代理人收執，以憑出席股東會等語（見原審㈣卷
    第132頁），可見被上訴人已明示股東應遵守公司法第177條
    第3項但書之規定，即不同意排除適用上開規定，則王莉筑
    等人自應遵守該期間送達委託書於被上訴人，否則被上訴人
    得拒絕其委託之代理人出席。又系爭股東會定於104年1月31
    日召開，上揭「開會5日前」，公司法就如何計算始日及末
    日，並無特別規定，則依民法第119條、第120條第2項規定
    ，王莉筑等人至遲應於104年1月26日午前零時（即同年月25
    日下午12時）前將委託書送達被上訴人，惟系爭委託書乃於
    104年1月26日送達被上訴人之事實，為上訴人所自承（見本
    院卷第112頁），足見系爭委託書確有遲延送達之情形，被
    上訴人並於同日以退件通知單向王莉筑等人表明，系爭委託
    書已逾期，無法辦理出席登記，請王莉筑等人親自出席系爭
    股東會等語（見原審㈠卷第68至70頁），可悉被上訴人已拒
    絕收受系爭委託書，堪認被上訴人自得拒絕王莉筑等人委託
    之代理人即周兆龍等人出席系爭股東會。職是，上訴人以被
    上訴人拒絕周兆龍等人出席，侵害王莉筑等人之股東權為由
    ，主張系爭股東會之召集程序及決議方法違反法令，伊得訴
    請撤銷云云，並不可採。
四、綜上所述，上訴人先位之訴確認系爭決議不成立、備位依序
    確認系爭決議無效、撤銷系爭決議，均為無理由，不應准許
    。原審為上訴人敗訴之判決，並無不合。上訴意旨指摘原判
    決不當，求予廢棄改判，為無理由，應駁回上訴。
五、本件事證已臻明確，兩造其餘之攻擊或防禦方法及所用之證
    據，經本院斟酌後，認為均不足以影響本判決之結果，爰不
    逐一論列。
六、據上論結，本件上訴為無理由，依民事訴訟法第449條第1項
    、第78條，判決如主文。 　　
中　　華　　民　　國　　111 　年　　1 　　月　　12　　日
                  民事第十六庭  
                        審判長法  官  朱耀平
                              法  官  羅立德
                              法  官  邱育佩
正本係照原本作成。
如不服本判決，應於收受送達後20日內向本院提出上訴書狀，其
未表明上訴理由者，應於提出上訴後20日內向本院補提理由書狀
（均須按他造當事人之人數附繕本）上訴時應提出委任律師或具
有律師資格之人之委任狀；委任有律師資格者，另應附具律師資
格證書及釋明委任人與受任人有民事訴訟法第466條之1第1項但
書或第2項所定關係之釋明文書影本。如委任律師提起上訴者，
應一併繳納上訴審裁判費。
中　　華　　民　　國　　111 　年　　1 　　月　　12　　日

    　　　　　　　　　　　　　書記官  林伶芳